【裁判字號】    90,交上訴,37
【裁判日期】    900508
【裁判案由】    公共危險
【裁判全文】
臺灣高等法院刑事判決                              九十年度交上訴字第三七號
    上  訴  人  臺灣宜蘭地方法院檢察署檢察官
    被      告  乙○○
右上訴人因被告公共危險案件，不服臺灣宜蘭地方法院八十九年度交訴字第五二號，
中華民國九十年一月十一日第一審判決（起訴案號：臺灣宜蘭地方法院檢察署八十九
年度調偵字第一二號）提起上訴，本院判決如左：
    主  文
上訴駁回。
    理  由
一、本件公訴意旨略以：被告乙○○於民國八十九年一月二十二日凌晨，在飲酒後呼
    氣中酒精濃度已達每公升零點八九毫克而不能安全駕駛動力交通工具時，仍駕駛
    車牌號碼Ｔ九—六六二七號自用小客車，沿宜蘭縣宜蘭市○○路由礁溪往羅東方
    向行駛，於當日凌晨三時十分許，途經宜蘭縣宜蘭市○○路八七號，適有被害人
    丙○○因故倒臥路旁，乙○○本應注意汽車行駛時，應隨時注意車前狀況，且依
    當時情況雖為夜間，照明設備雖稍有不足，惟路面乾燥，無缺陷，道路無障礙物
    ，視距良好，並無不能注意之情事，而因其駕駛能力已受酒精影響而未能注意車
    前狀況，竟駕車輾過丙○○身體，使丙○○受有頭部外傷合併腦挫傷、四肢及顏
    面多處擦傷等傷害（過失傷害部分業經丙○○具狀撤回告訴）。乙○○見已肇事
    ，竟另行起意，不啻未即刻下車搶救丙○○，反駕車沿中山路直行逃逸，然此狀
    已遭目擊證人目睹，旋匿名向警方檢舉，由警依車牌號碼循線查獲。因認被告涉
    有刑法第一百八十五之三服用酒類不能安全駕駛動力交通工具而駕駛，及同法一
    百八十五條之四駕駛動力交通工具肇事致人受傷而逃逸等罪嫌。
二、按犯罪事實應依證據認定之，無證據不得認定其犯罪事實，又不能證明被告犯罪
    者，應諭知無罪之判決，刑事訴訟法第一百五十四條、第三百零一條第一項分別
    定有明文。又所謂認定犯罪事實之證據，係指足以認定被告確有犯罪行為之積極
    證據而言，如未發現相當證據，或證據不足以證明，自不能以推測或擬制之方法
    ，以為裁判之基礎，最高法院四十年台上字第第八六號著有判例可稽。又「無罪
    之認定」乃刑事司法程序上之基本原則，此種原則表現在刑事案件中，只是另一
    種形式表示負擔之法則。易言之，刑事案件之追訴，必須提出證據，並須說服至
    無合理懷疑之地步，始能謂被告有罪。又此處所謂「合理的懷疑」是指在一切證
    據經過全面的比較或考慮後，審理事實的法官本於道義良知，對於該項證據有可
    以說出理由來的懷疑，此時對於追訴之事實，便不能信以為真，便應對被告做出
    無罪之判決。此觀最高法院八十八年度台上字第九五四號判決：「認定犯罪事實
    所憑之證據，雖不以直接證據為限，間接證據亦包括在內，然而無論直接證據或
    間接證據，其為訴訟上之證明，須於通常一般人均不致有所懷疑，而得確信為真
    實之程度者，始得據為有罪之認定，倘其證明尚未到達此一程度，而有合理之懷
    疑存在時，即難遽採為不利被告之認定」，即足明瞭。
三、公訴意旨認被告乙○○涉犯右開罪嫌，無非係以：(一)被告為警查獲時，其呼氣中
    酒精濃度已達每公升零點八九毫克之檢測結果、(二)學者藍三印、趙哲明、程玉傑
    所編著之參考文獻，及各國關於酒精濃度含量與駕車肇事間關係之研究報告、(三)
    證人即被告車內乘客甲○○之證言、(四)被告所駕駛車輛左側前保險桿、左側前底
    盤之微物跡證經警採集送內政部警政署刑事警察局檢驗，呈被害人丙○○血跡反
    應之鑑驗書及相片六幀、(五)被害人之診斷證明書、(六)查獲警員李明賢製作之報告
    書等，為其主要論據。而訊據被告固自警訊至偵審中，均坦承於案發時間駕車行
    經肇事路段，惟堅決否認有何酒後駕車及肇事逃逸等犯行，辯稱：其當時駕車搭
    載友人甲○○行經肇事路段時，並未有撞及或輾過被害人之肇事行為，且其於載
    送甲○○返家後，旋再折返礁溪與友人簡宏陵喝酒，直至警方透過其母與之聯繫
    後，即隨警前往調查並配合蒐證，若其確有駕車肇事逃逸之舉，其應有迅速清洗
    車輛等湮滅證據之處理措施，而非立即到案配合警方調查等語。
四、經查：
  (一)被告乙○○涉犯刑法第一百八十五條之四駕駛動力交通工具肇事致人受傷而逃逸
    罪部分：
  1.被告乙○○有於前開時地輾壓被害人張志豪等情，固據證人即案發當時事故處理
    員警李明賢到院證述明確，據證人李明賢於報告書中指稱：「接獲分局勤務中心
    通報，在：：有車禍發生：：發現一名男子正抬送進救護車內：：此時有不詳路
    人電話報案，述傷者之車禍，還有看到一部自小客車車牌號碼為Ｔ９—６６２７
    白色三菱牌，由礁溪行駛往羅東方向輾過此傷者：：」等語（見七四三號偵查卷
    第十七頁），其於原審亦供稱：「：：傷患送到宜蘭醫院就醫，後來有匿名人士
    打電話到新民派出所報案，表示有看到駕駛Ｔ九六六二七號白色車輛輾過被害人
    ：：」（見原審卷第二十六頁）綦詳。而被害人丙○○於警訊及偵審中，雖無法
    詳實具體描述事發經過外，惟其於警訊中指稱：當天其與友人同在宜蘭縣宜蘭市
    ○○路ＫＴＶ飲酒唱歌至凌晨二時三十分許後，旋遭不知名之三、四人猛烈追打
    ，其不支倒臥路旁，間隔一段時間不省人事後，其手部感覺遭東西壓過，嗣後又
    失去知覺（見七四三號偵查卷第五頁反面）等語。其於原審法院調查時指稱：伊
    遭不詳姓名之人自後方攻擊頭、背部後，就仰躺在地不省人事，過了不知多久知
    覺恢復時，忽然感到手肘到上臂處被東西壓過，嗣又再度昏厥，醒時已在醫院救
    治中云云（見原審卷第七十四、七十五頁），於本院審理時並陳稱：「我昏迷後
    不知道經過多久，後來有感覺的時候手部有被車子壓過去，壓過去後又昏迷：：
    」、「我被打後不知道躺在哪裡，後來感覺被車子壓過。」等語翔實（見本院卷
    第二十九頁），則被害人於被毆昏躺在馬路邊，於甫清醒時又為被告駕駛之車輛
    輾壓手臂部之事實應可認定。且被告坦承有於案發時間開車經過肇事地點，證人
    即車上乘客甲○○於偵查中亦證稱：「行駛至蘭陽大橋時，乙○○就叫醒我說：
    『剛剛車子行駛時，車子為什麼在搖晃，我就說我不知道，可能是道路不太好吧
    ！』然後就行駛返蘇澳家」（見七四三號偵查卷第八頁反面、第九頁），再參諸
    自扣案之被告所駕駛車輛左側前保險桿、左側前底盤之微物跡證經警採集送內政
    部警政署刑事警察局檢驗結果，亦與被害人丙○○血型相符，有內政部警政署刑
    事警察局鑑驗書及相片十二紙在卷（見七四三號偵查卷第二十一至二十三頁及第
    三十、三十一頁）可稽。是被告確有駕車輾壓被害人手臂部一事，洵堪認定。
  2.另雖被害人於原審調查時曾稱：在宜蘭醫院就診時護士曾謂，醫生研判其胸部由
    肩膀至腰部之一長條瘀傷應係遭車輛輾過所致等語（見原審卷第七十五頁），與
    證人即承辦警員李明賢證稱：其在醫院處理時，曾見被害人胸部及大腿有嚴重瘀
    青，看起來像似遭車輛輾過所造成等語（見原審卷第二十七頁）相符。惟依國立
    台灣大學醫學院附設醫院之說明：「：：其主訴為三天前遭到他人攻擊：：被害
    人之理學檢查結果並無發現外傷，胸部Ｘ光檢查則顯示其心臟大小正常，亦無肋
    骨骨折跡象：：」（見原審卷第六十一頁），並無如被害人聽聞自護士所稱之長
條狀瘀痕，況衡諸一般社會客觀經驗事實，苟被害人確遭被告駕車輾壓胸部，應
    非僅有如行政院衛生署台灣宜蘭醫院（下稱宜蘭醫院）外科急診病歷表、醫囑單
    （見原審卷第三十九、四十頁）及三軍總醫院附設民眾診療服務處診斷證明書（
    見七四三號偵查卷第十二頁）所示之瘀傷程度，而胸腔內之心、肺均無受損，肋
    骨亦無何骨折等情事，此要與事理有所悖離，而難合於經驗法則及論理法則，是
    被害人前開指稱其就診時聽聞自醫護人員研判其胸部由肩膀至腰部之長條淤傷係
    遭車輛輾過所致云云，及證人李明賢謂「看起來像似遭車輛輾過」等之傳聞或揣
    測之證詞，尚難作為被害人全身之傷勢均為被告駕車所撞之依據。另被害人於偵
    審中均已指稱其手臂部遭車輛輾壓前，已先遭多名不知名之人圍毆其背部及頭、
    頸，其所受各項傷害尚非全由車輛輾壓所致（見七四三號偵查卷第五頁反面、原
    審卷第七十四頁、本院卷第二十九頁、三十頁），是三軍總醫院來函雖略稱：頭
    部外傷合併腦挫傷、胸腹部挫傷及全身多處擦裂傷，推斷為車輛撞擊所致等語（
    見原審卷第五十一頁），及宜蘭醫院函覆稱：「：：多屬撞傷所致」等語（見原
    審卷第五十頁），惟均未慮及被害人傷勢成因另有先前受人圍毆之部份，而以被
    害人所受傷害純為車輛撞擊所成，與前述被害人遭毆打而昏迷部分之事實即有未
    洽，尚難憑為被害人全身之傷勢均為被告撞傷之認定。又被告雖辯稱其所駕自用
    小客車左側保險桿及左側前底盤處採得被害人血跡反應，係其駕駛經過肇事地點
    時，因被害人流出之血和雨水混合後一併噴濺始附於被告車輛，伊未撞到被害人
    云云，惟本院依前開事證認定其有輾壓被害人手部乙節，已如前述，被告所辯尚
    屬無據。再者，被害人於原審雖稱被告車輛引擎蓋上之鞋印與其球鞋鞋印相符云
    云（見原審第七十五頁），惟其於本院證稱：「（問：被告引擎蓋上的鞋印是否
    你的？）我不清楚，是警察說的。」、「問（提示相片）是否你的鞋印？）看不
    出是我的鞋印。」等語（見本院卷第三十二頁），且上開鞋印係案外人簡宏陵所
    留，又據證人簡宏陵結證在卷（見原審卷第九十一頁），是該鞋印亦不足為何不
    利被告之證明，併此敘明。綜上各情，被告確有駕車輾壓被害人手臂一節，應可
    認定。
  3.惟按刑法第一百八十五條之四之駕駛動力交通工具肇事致人受傷而逃逸罪，除必
    須有車禍肇事致人死傷之客觀不法構成要件外，主觀上尚須具有肇事逃逸之故意
    ，始足當之。本件被告雖有前揭輾壓被害人之事實，已如前述，惟其於偵審中始
    終堅決否認有何駕車肇事逃逸之犯行，則被告主觀上是否明知駕車肇事，而故意
    逃逸，自須以證據證明之。經查，案發當時為深夜凌晨，案發地點之天候及視線
    均屬不佳等情，已據被告於偵查中供述：「：下毛毛雨，視線不佳。」等語（見
    七四三號偵查卷第第四頁反面），核與證人即處理員警李明賢於原審到庭結證稱
    ：「（事發地點照明情形如何？）很暗，只有招牌的光線，路燈壞掉而且又下毛
    毛雨。」等語（見原審卷第二十六頁）相符，並有內載：「當時下毛毛雨且夜間
    時段」之報告書在卷（偵查卷第十六頁）可稽，足徵案發當時為下毛毛細語之深
    夜凌晨，視線不佳等情，應堪認定。又被害人於案發當時身著藍色內衣、黑色塑
    膠皮夾克長袖及黑色牛仔褲及藍白球鞋躺臥路邊，業據被害人於偵查中證述明確
    （見七四三號偵查卷第六頁），則按諸一般社會通念，於夜間時段，天候微雨、
    照明不佳，且被害人身著深色衣物躺臥於路邊之情形下，被告於駕車輾過倒臥路
    邊、聞風不動之人之手臂部時，能否確知其已輾壓到被害人，尚非無疑。參以證
    人即車上乘客甲○○於警訊中證稱：「：：直到行駛至蘭陽大橋時，乙○○就叫
    醒我說：『剛剛車子行駛時，車子為什麼在搖晃？』我說我不知道，可能是道路
    不太好吧：：」（見七四三號偵查卷第九頁）等語，亦足徵被告不知有肇事致人
    受傷之情形。且本件被告於載送友人甲○○返家後，旋折返礁溪與友簡宏陵飲酒
    ，接獲警方人員電請其連人帶車前往說明時，並未對所駕車輛有何掩飾、滅跡之
    處理措施，亦經證人即案發後與被告一同喝酒之友人張志庸、簡宏陵到庭結證屬
    實（見原審卷第九十、九十一頁），足見被告所辯其並無肇事逃逸之故意，應非
    虛言。至上訴意旨所引證人甲○○前述警訊中之證言：「：：直到行駛至蘭陽大
    橋時，乙○○就叫醒我說：『剛剛車子行駛時，車子為什麼在搖晃？』我說我不
    知道，可能是道路不太好吧：：」等語，作為本案被告乙○○駕車肇事逃逸之補
    強證據。但細探右揭證人所陳各語，實應作有利於被告之認定。蓋若被告明知業
    已駕車肇事，且另行起意駕車逃逸，其何出此言？故由證人甲○○之前開證言，
    應可反向推得被告乙○○對究否駕車肇事致人受傷一節，確非知情，更無何肇事
    逃逸之犯意，堪可認定。此外，復查無其他直接證據可資證明，抑或有何間接證
    據可予補強被告之犯罪事實，揆諸首揭判例意旨，並按諸「罪證有疑，利於被告
    」之證據法則，本件被告此部分犯罪嫌疑顯有不足，自屬不能證明其此部分犯罪
    。
  (二)被告乙○○涉犯刑法第一百八十五條之三服用酒類不能安全駕駛動力交通工具而
    駕駛罪部分：
  1.被告於案發當日凌晨二時三十分許自礁溪搭載證人甲○○返回蘇澳住處後，又駕
    車折返礁溪與友人簡宏陵聊天、喝酒等情，迭據被告於偵審時供述甚明，核與證
    人簡宏陵、張志庸到庭結證情節（見原審卷第九十、九十一頁），互核相符，已
    如前述，亦經證人即承辦警員李明賢於原審復到庭證稱：「被告在警局製作筆錄
    時有表示剛從友人家喝酒過來」等語（見原審卷第二十六頁）屬實，顯見被告對
    案發前後之行蹤、去處所為之供陳，均非虛詞，堪可採信。是本件被告於當日凌
    晨五時十分許與警會合前，確係在礁溪友人簡宏陵處飲酒之事實，應堪認定。
  2.又觀諸卷附酒精濃度測試記錄單可知，被告乙○○為警實施其呼氣中酒精濃度測
    試結果雖高達每公升零點八九毫克，然其係在當日凌晨五時四十七分許檢驗，距
    離公訴意旨所指之肇事時間凌晨三時三十分許已有二小時餘之空檔，且被告係甫
    在其友人處飲酒後所為之檢測，是已難精確反映出被告駕車經過肇事路段時之真
    實情狀。從而，本件尚難單憑事後所為之酒精濃度測試，率認被告有於飲酒後已
    達不能安全駕駛之程度仍執意駕車上路以致肇事之犯行。此外，本院復查亦無其
    他直接證據可資證明，抑或有何間接證據予以補強被告此部分之犯罪事實，揆諸
    首揭判例意旨及「罪證有疑，利於被告」之證據法則，本件被告此部分犯罪嫌疑
    顯有不足，亦屬不能證明被告此部分犯罪。
五、原審因而以不能證明被告犯罪，諭知被告無罪之判決，經核並無不合。檢察官上
    訴意旨所稱，僅足證明被告曾駕車壓到被害人，但仍不足以證明被告有明知駕駛
    動力交通工具肇事致人受傷而故意逃逸之犯意，被告所為，仍不該當刑法第一百
    八十五條之四駕駛動力交通工具肇事致人受傷而逃逸罪之構成要件，原審諭知被
    告無罪，其中所持部分理由認並無證據足證被告有壓傷被害人一節固非妥適，惟
    其無罪之結論仍非不可維持，檢察官上訴，指摘原判決諭知被告無罪為不當，核
    無理由，應予駁回。
據上論斷，應依刑事訴訟法第三百六十八條，判決如主文。
本案經檢察官曾忠己到庭執行職務。
中      華      民      國  九十      年      五      月      八      日
                              臺灣高等法院刑事第四庭
                                  審判長法  官  蔡  永  昌
                                        法  官  陳  榮  和
                                        法  官  徐  昌  錦
右正本證明與原本無異。
檢察官如不服本判決應於收受送達後十日內向本院提出上訴書狀，其未敘述上訴之理
由者並得於提起上訴後十日內向本院補提理由書（均須按他造當事人之人數附繕本）
。
                                        書記官  吳  金  來
中      華      民      國    九十      年      五      月    九      日


司法院資訊處製作；財團法人民間司法改革基金會備份。
